【裁判字號】    99,上訴,1203
【裁判日期】    991005
【裁判案由】    違反槍砲彈藥刀械管制條例
【裁判全文】
臺灣高等法院刑事判決                99年度上訴字第1203號
上  訴  人
即  被  告  乙○○
選任辯護人  馮志剛律師
上列上訴人因違反槍砲彈藥刀械管制條例案件，不服臺灣士林地
方法院98年度訴字第223號，中華民國99年1月29日第一審判決（
起訴案號：臺灣士林地方法院檢察署98年度偵字第1979號），提
起上訴，本院判決如下：
    主  文
原判決關於乙○○部分撤銷。
乙○○無罪。
    理  由
壹、程序方面（證據能力部分）：
    茲因上訴人即被告乙○○對於證人即同案被告甲○○於警詢
    及偵訊之證詞，證人即查獲本件之警員沈傳國、陳志華、陳
    瑞遜於偵查之證詞，被告乙○○於警詢之供述，及內政部警
    政署刑事警察局針對本件扣案槍枝、子彈是否具有殺傷力所
    為鑑驗書等之證據能力均有所爭執，本院先予敘明如下：
一、證人即同案被告甲○○於警詢時之陳述，屬傳聞證據，既經
    被告乙○○否認證據能力，復無刑事訴訟法第159條之2、第
    159條之3、第159條之5之法定例外情形，其於警詢所證對被
    告乙○○而言，自不具證據能力。
二、證人即同案被告甲○○於98年2月23日具結後向檢察官所為
    之陳述，及證人沈傳國、陳志華、陳瑞遜具結後向檢察官所
    為之陳述，雖均屬傳聞證據，惟業於原審經被告行交互詰問
    ，且查無顯不可信之情況，依刑事訴訟法第159條之1第2項
    規定，自有證據能力。
三、被告乙○○於警詢時之供述部分：
  (一)被告之自白，須非出於強暴、脅迫、利誘、詐欺、疲勞訊問
    、違法羈押或其他不正之方法，且與事實相符者，始得採為
    認定被告犯罪事實之證據。此項證據能力之限制，係以被告
    之自白必須出於其自由意志之發動，用以確保自白之真實性
    ，故對被告施以前揭不正之方法者，不以負責訊問或製作該
    自白筆錄之公務員為限，其他第三人亦包括在內，且【不以
    當場施用】此等不正之方法為必要，縱係由第三人於訊問前
    為之，倘使被告精神上、身體上受恐懼、壓迫之狀態延續至
    應訊時，致不能為任意性之陳述者，該自白仍屬非任意性之
    自白，依法不得採為判斷事實之根據，方符憲法所揭示「實
    質正當法律程序」之意旨（最高法院96年度台上字第1783號
    、97年度台上字第514 號裁判意旨參照）。
  (二)查公訴人於起訴書及原審審理時均提出被告警詢筆錄用以證
    明被告自承以22萬元之代價，販賣槍彈予同案被告甲○○之
    事實，惟被告於原審審理時曾辯稱：員警來到我家時，伊說
    要請律師，員警說回去分局路上再打，還說如果伊不跟他去
    的話，就要一直站在那邊，還要去請一張票搜索，伊沒有什
    麼選擇，只能跟他去等語（見原審卷第111頁）；於本院審
    理時稱：警詢非出自於伊的意願所說的，陳姓員警跟伊說，
    若沒有儘量配合，會被收押，伊不是自願到派出所做筆錄的
    ，當時伊在睡覺，母親請伊起床，起來就看到兩個警員在伊
    家，伊覺得沒有選擇餘地等語（見本院卷第107頁背面至108
    頁）；而辯護人亦為被告辯稱：被告之警詢筆錄是在誘導下
    所為，所以被告拒簽警詢筆錄，該警詢筆錄應無證據能力等
    語。經查，承辦員警沈傳國、陳志華、陳瑞遜於98年1月20
    日，至被告乙○○家中，將被告帶回警局偵訊，並未以通知
    書為之，復無任何搜索票或拘票，卷內亦查無被告為現行犯
    或準現行犯，而得直接逮捕之依據，不符合逕行拘提或逕行
    逮捕之要件，且當時並無任何急迫情形，而符合緊急拘補（
    刑事訴訟法第88條之1規定參見）之要件，員警之偵查手段
    顯然違反憲法對於基本人權之保障，有違法逮捕、拘禁之嫌
    。況實質上犯罪者，祇要不符通緝犯、現行犯或準現行犯之
    逮捕要件，即便於深夜未將大門深鎖，不代表司法警察即得
    逕行進入，假若警察機關得以所持犯罪證據，即肆無忌憚進
    入被告住家，如入無人之境，憲法保障隱私權及衍生之居家
    安寧保障，即無意義。「基於法治國原則，縱令實質正當，
    亦不可取代程序違法」（大法官會議釋字第520號解釋意旨
    參見），任何人於自宅中，更別說深更半夜，突遇制服警察
    登堂入室，要求同行至警局，對此事出突然又無經驗之遭遇
    ，即令經被告同意，亦非真摯性、自願性之同意，自不能以
    被告事後同意，而阻卻程序之違法。司法警察於違法逮捕被
    告後，即逕行製作警詢筆錄，求助無門之被告，其人身自由
    突受拘束，因而處於「強制」情狀下自白或為不利於己之陳
    述，基於自由證明，合理懷疑被告係於意思決定及意思活動
    自由受限制，甚或剝奪下，而為自白或不利於己之陳述，自
    難謂警察非以強暴或脅迫等不正方法，更與「違法羈押」之
    不正方法訊問類同，此由被告於警詢後，雖不符合隨案移送
    之要件，仍要求員警將其移送至地方法院檢察署，欲向檢察
    官辯白一節，亦足證明（見本院卷第第134頁），是依據刑
    事訴訟法第156條第1項之規定，被告警詢自白或不利於己之
    陳述，應不得為證據，而無證據能力。此由被告於警詢後，
    雖不符合隨案移送之要件，仍要求員警將其移送至地方法院
    檢察署，欲向檢察官辯白一節，亦足證明
四、內政部警政署刑事警察局鑑驗書部分：按法院或檢察官得囑
    託醫院、學校或其他相當之機關、團體為鑑定，或審查他人
    之鑑定，並準用刑事訴訟法第203條至第206條之1之規定；
    鑑定之經過及其結果，應命鑑定人以言詞或書面報告，刑事
    訴訟法第208條第1項前段、第206條第1項分別定有明文。是
    法院或檢察官囑託相當之機關為鑑定，並經鑑定人以書面報
    告其鑑定結果者，即屬同法第159條第1項所謂「法律有規定
    」之例外情形，不受該條項規定「不得作為證據」之限制。
    依此，檢察官對於偵查中之案件，認需實施鑑定者，固應就
    具體個案選任鑑定人或囑託鑑定機關（團體）為之；但對於
    司法警察機關調查中之案件，或有量大或急迫之情形，為因
    應實務之現實需求，如檢察官針對該類案件之性質（例如：
    查扣之毒品必須檢驗其成分、對於施用毒品之犯罪嫌疑人必
    須檢驗其體內有無毒品代謝反應、對於查扣之槍砲彈藥必須
    檢驗有無殺傷力、對於違反野生動物保育法案件必須鑑定是
    否屬於保育類動物案件等），認為當然有鑑定之必要者，基
    於檢察一體原則，得由檢察長對於轄區內之案件，以事前概
    括選任鑑定人或囑託鑑定機關（團體）之方式，俾便轄區內
    之司法警察官、司法警察對於調查中之此類案件，得即時送
    請事前已選任之鑑定人或囑託之鑑定機關（團體）實施鑑定
    ，該鑑定人或鑑定機關（團體）亦應視同受承辦檢察官所選
    任或囑託而執行鑑定業務，其等出具之書面鑑定報告應屬刑
    事訴訟法第206條所定之傳聞例外，當具有證據能力（刑事
    訴訟法新制法律問題研討會第3號研討結果參照）。經查：
    本件扣案之槍枝、子彈，經查獲之司法警察機關送往先前轄
    區檢察署檢察長事前概括選任之鑑定機關即內政部警政署刑
    事警察局實施鑑定，該鑑定機關所出具之98年2月25日刑鑑
    字第0980010650號槍彈鑑驗書，即具有證據能力，而得為本
    案之證據。
貳、實體方面：
一、公訴意旨略以：乙○○明知具有殺傷力之槍枝、子彈為違禁
    物，未經主管機關許可，不得販賣，竟未經許可而於民國96
    年11月下旬某日，在其位於臺北市○○區○○街75巷4號住
    處，以新臺幣（下同）22萬元之代價，販賣仿BERETTA廠M9
    型半自動手槍製造之具殺傷力改造手槍1支（槍枝管制編號
    為0000000000號）及子彈6顆（其中3顆具有殺傷力，另3顆
    不具殺傷力）與甲○○（經原審判處有期徒刑2年，緩刑4年
    確定），甲○○旋即持之前往臺北縣五指山某處試射2顆子
    彈（均不具殺傷力），嗣於98年1月20日上午7時許，因甲○
    ○另涉嫌施用毒品案件，經警持原審核發之搜索票前往甲○
    ○位在臺北縣汐止市○○街35巷16號住處執行搜索時，甲○
    ○於警方發覺前，主動自首上情，並帶同警方至其臥室衣櫃
    處查扣上開改造手槍1支及子彈4顆（其中3顆具有殺傷力，
    另1 顆不具殺傷力，具殺傷力之3顆子彈其中1顆業因試射而
    鑑驗用罄），因認乙○○涉犯槍砲彈藥刀械管制條例第8條
    第1項之未經許可販賣具有殺傷力之改造手槍、第12條第1項
    之未經許可販賣子彈罪嫌云云。
二、按犯罪事實應依證據認定之，無證據不得認定犯罪事實，刑
    事訴訟法第154 條第2 項定有明文。而所謂認定犯罪事實之
    證據，係指足以認定被告確有犯罪行為之積極證據而言，該
    項證據自須適合於被告犯罪事實之認定，始得採為斷罪資料
    ；苟積極證據不足為不利於被告事實之認定時，即應為有利
    於被告之認定，更不必有何有利之證據（最高法院29年度上
    字第3105號、30年度上字第816號判例意旨參照）。次按，
    刑事訴訟法第156條第2項規定，被告或共犯之自白不得作為
    有罪判決之唯一證據，仍應調查其他必要之證據，以察其是
    否與事實相符。其立法意旨乃在防範被告自白之虛擬致與事
    實不符，故對自白在證據上之價值加以限制，明定須藉補強
    證據以擔保其真實性。又利用共同被告之共犯或非共同被告
    之共犯之自白或其他不利於己之陳述，為認定被告犯罪之證
    據，不特與利用被告自己之自白作為其犯罪之證明同有自白
    虛偽性之危險，亦不免有嫁禍於被告而為虛偽供述之危險，
    自亦不得以其自白或不利於己之陳述作為被告有罪判決之唯
    一證據，仍應調查其他補強證據，以察其是否與事實相符。
    且刑事訴訟法第161條第1項規定：檢察官就被告犯罪事實，
    應負舉證責任，並指出證明之方法。因此，檢察官對於起訴
    之犯罪事實，應負提出證據及說服之實質舉證責任。倘其所
    提出之證據，不足為被告有罪之積極證明，或其指出證明之
    方法，無從說服法院以形成被告有罪之心證，基於無罪推定
    之原則，自應為被告無罪之判決。
三、公訴人認被告涉有未經許可販賣具有殺傷力之改造手槍、子
    彈罪嫌，無非以(一)被告乙○○於警詢、偵查中之供述；(二)同
    案被告甲○○於警詢、偵查中之自白；(三)證人賴怡如於偵查
    中之證述；(四)證人即查獲員警沈傳國、陳志華、陳瑞遜於偵
    查中之證述；(五)扣案之槍枝、子彈；(六)臺北市政府警察局槍
    枝初步檢視報告表、內政部警政署刑事警察局98年2月25日
    刑鑑字第0980010650號鑑驗書各1份等為其論據。訊據上訴
    人即被告乙○○矢口否認犯有上開犯行，辯稱：伊沒有賣槍
    枝、子彈給甲○○等語。選任辯護人則為被告辯護稱：警詢
    筆錄是在誘導下所為，無證據能力，同案被告甲○○對於交
    付槍彈時間、價款、地點都記不清楚，前後供述不一，是為
    了脫罪而誣陷被告等語。
四、經查：
  (一)被告雖於警詢供稱：伊與甲○○是朋友關係，伊知道他購買
    槍械之事，但不是跟伊買的，是跟伊前女友賴怡如的一名朋
    友購買，該人的名字、外號想不起來。因為賴怡如來伊家裡
    時，聽到伊跟甲○○在講話，伊跟甲○○說會幫他問問看，
    因為伊真的跟很多朋友已經沒有聯絡，伊就是在家裡做事，
    然後拖了很久，好像過了一、兩個月甲○○來家裡找伊，那
    個時候賴怡如就說要幫他問問看，看她那邊有沒有，因為她
    在酒店上班。伊不清楚甲○○購買槍彈的用途，他都不講，
    好像就是興趣，喜歡玩類似漆彈那種。賴怡如的朋友說要賣
    22萬元，甲○○的錢已經先給了，因為賴怡如的朋友意思是
    要先拿錢才要給他。交付槍彈時，甲○○打電話給伊，說他
    到伊家了，叫伊拿給他，因為賴怡如去上班，伊在攤子做事
    就跑回家，跟甲○○說東西在伊床頭櫃下面抽屜，伊把抽屜
    拉開，跟甲○○說東西在裡面，就有一個包包裝著，甲○○
    就把它拿走等語（見偵查卷第16至21頁），惟被告於偵查、
    原審迄本院均稱係因受員警威嚇，始自白犯罪，查該警詢筆
    錄雖經原審勘驗其內容，可悉被告乙○○在接受警方詢問之
    始，即表明要請辯護人到場，員警亦依法告知被告乙○○有
    4個小時可以等待律師，且因此於下午5時20分中斷錄音，嗣
    於同日下午5時50分許，被告乙○○自行表明願意繼續製作
    筆錄而再啟錄音，且被告乙○○當場表示「可是我要等他來
    我才簽名」等語，且該份警詢筆錄製作過程中，除前揭錄音
    中斷外，其餘均為連續錄音，警方以一問一答方式製作筆錄
    ，過程中亦雜有打字聲及其他員警承辦他案之背景聲音，而
    員警詢問態度尚稱平和，並無威嚇、利誘情事，被告乙○○
    回答之情緒亦無受迫之不自然情形，此有原審98年8月10日
    勘驗筆錄1份在卷可參，難認被告乙○○當時有其所指遭到
    脅迫之情事。然員警將被告帶回警局偵訊，並未以通知書為
    之，復無任何搜索票或拘票，卷內亦查無被告為現行犯或準
    現行犯，而得直接逮捕之依據不符合逕行拘提或逕行逮捕之
    要件，且當時並無任何急迫情形，而符合緊急拘補（刑事訴
    訟法第88條之1規定參見）之要件，員警之偵查手段顯然違
    反憲法對於基本人權之保障，有違法之嫌，已如前述，則該
    警詢筆錄與先前之違法情形，具有前因後果之直接關聯性，
    則本於實質保護之法理，當有刑事訴訟法第158條之4相對排
    除規定之適用。又證人賴怡如於偵查中證稱：伊不認識甲○
    ○，並未要求被告將放在他住處的槍彈交給甲○○，沒有販
    賣槍彈給甲○○等語（見偵查卷第105、106頁），與被告於
    警詢之供述亦不相符，是被告警詢中之供述，自不得為被告
    論罪之依據。
  (二)證人即查獲被告之員警沈傳國、陳瑞遜、陳志華於偵查中證
    稱：被告表示他要請律師，所以我們讓他去請律師，但律師
    無法到場，所以他就同意繼續作筆錄，當時他哥哥有到場，
    製作筆錄過程我們有全程錄音，被告也有配合等語（參偵查
    卷第76頁至81頁），足認員警沈傳國、陳瑞遜、陳志華僅係
    就98年1月20日查獲同案被告甲○○後，及渠等製作筆錄之
    過程而為證述，渠等之證述內容，尚不足以佐證被告有販賣
    槍彈予甲○○之事實。雖上開3名員警於原審時亦分別證稱
    被告是自願陪同至警局說明案情等語，然如前所述，當時被
    告於自宅中，突遇制服警察登堂入室，要求同行至警局，對
    此事出突然又無經驗之遭遇，即令經被告同意，其同意是否
    出於真摯性、自願性之同意，已非無疑。上開證述，亦不得
    為告論罪之依據。
  (三)本件同案被告甲○○於98年1月20日上午7時許，在臺北縣汐
    止市○○街35巷16號住處為警查扣之上開改造手槍1支及子
    彈4顆，經內政剖警政署刑事警察局以檢視法、性能檢驗法
    （實際操作檢測槍枝之機械結構與性能，如槍管、滑套、轉
    輪等零件材質之檢視，滑套、扳機、擊錘及撞針等機械運作
    情形）試射法鑑定，認該手槍係改造手槍，由仿BERETTA廠
    M9型半自動手槍製造之檢枝，換裝土造金屬槍管而成，槍管
    固定座部分毀損，惟不影響槍枝擊發功能，可供擊發適用子
    彈使用，認具殺傷力；而送鑑子彈4顆，其中3顆，均認係非
    制式子彈，由金屬彈殼組合直徑9.0±0.5mm金屬彈頭而成，
    經採樣試射，可擊發，認具殺傷力，另1顆，認係非制式子
    彈，由金屬彈殼組合直徑9.0mm金屬彈頭而成，經試射，無
    法擊發，認不具殺傷力，有該局98年2月25日刑鑑字第09800
    10650號鑑驗書在卷可參（見偵查卷第56至59頁），嗣經本
    院再將上開改造手檢送請法務部調查局以動能測試法鑑定結
    果，亦認有殺傷力，此有該局99年7月5日調科參字第099002
    96550號鑑定通知書可憑（見本院卷第85至89頁），此部分
    事實事證明確，堪予認定。
  (四)證人甲○○雖於偵查中、原審及本院審理時結證稱：上開手
    槍是向被告購買得來等語，然依甲○○於偵查中所證：我在
    96年10月間先打電話問乙○○槍、彈的價錢，乙○○跟我說
    22萬元，我就去銀行信貸10萬元，剩下的錢是我贖回基金的
    錢，後來就將錢拿到師大路附近乙○○的住處給乙○○本人
    ，隔了1、2個星期，他就叫我去他住處拿1支槍、子彈6顆。
    買槍的動機是因為感情的關係想要自殺。買完後我有到五子
    山的山上試射2顆。之前不知道乙○○在賣槍，他是我重考
    班同學的朋友，我聽朋友說他可能會有這種槍的管道等語（
    見偵查卷第45、46頁），嗣於原審審理中則結證稱：伊與被
    告乙○○是於15、16歲時，在國四重考班經同學介紹認識的
    ，之後大概有半年到1年的時間沒有聯絡。後來伊因為感情
    問題想不開，想要自殘，所以有先問過兩、三個朋友是否拿
    得到槍，他們都說沒有，於96年間，伊在乙○○的攤子還是
    家裡跟他說想要槍，問他拿不拿得到，他說問問看，乙○○
    拖了一段時間後，叫伊給他一個價錢，問伊可以拿出多少錢
    ，伊說22萬元，後來伊就將22萬元拿到乙○○家裡給他，約
    隔了一、兩個禮拜，乙○○打電話說可以過來，伊到他家後
    ，他在他家房間裡將一個包包交給伊，裡面有本件扣案之槍
    枝及子彈6顆，乙○○沒說槍彈是從何而來。伊拿到槍彈後
    ，就拿到五指山試射其中2顆子彈，1顆可以擊發，另1顆會
    卡彈等語（見原審卷第84至100頁）。就證人甲○○上開所
    證，(1)就如何得知被告有管道取得槍枝節，於偵查中證稱：
    是聽朋友說他可能會有這種槍的管道，然於原審則證稱：伊
    有先問過兩、三個朋友是否拿得到槍，他們都說沒有，後來
    才向被告詢問；(2)就如何與被告聯繫一節，於偵查中證稱：
    是打電話向被告詢問，然於原審則證稱：是在被告的攤子還
    是家裡跟他說想要槍，問他拿不拿得到；(3)就該槍、彈之價
    格是由何人決定一節，於偵查中證稱：是被告跟伊說要22萬
    元，然於原審則證稱：被告叫伊給他一個價錢，問伊可以拿
    出多少錢，伊說22萬元等語，互核均不相符，則證人吳土維
    之證述顯有前後不一之重大瑕疵存在，其所證是否屬實，已
    非無疑。且共同被告不利於己之陳述，雖得採為其他共同被
    告犯罪之證據，惟此項不利之陳述，須無瑕疵可指，且就其
    他方面調查，又與事實相符者，始得採為其他共同被告犯罪
    事實之認定。若不為調查，而專憑此項供述，即為其他共同
    被告犯罪事實之認定，顯與刑事訴訟法第156條第2項之規定
    有違。因之，現行刑事訴訟法下，被告之自白，或共同被告
    不利於己之陳述，其證明力並非可任由法院依自由心證主義
    之原則，自由判斷，而受相當之限制，有證據法定主義之味
    道，即尚須另有其他必要之補強證據，來補足其自白之證明
    力，始得採為斷罪資料。犯槍砲彈藥管制條例之罪，於偵查
    或審判中自白，並供述全部槍砲、彈藥、刀械之來源及去向
    ，因而查獲者，減輕或免除其刑，該條例第18條第4項定有
    明文。則持有槍、彈之人，如供出該槍、彈之來源，因而查
    獲者，既得邀減輕其刑之寬典，為擔保其所為不利於其他共
    同被告之陳述（即槍、彈來自其他共同被告之陳述）之真實
    性，尤應有足以令人確信其陳述為真實之補強證據，始能據
    以為論罪之依據（最高法院87年度台上字第2123號判決意旨
    參照）。是本件除共同被告甲○○之證述外，自應有足以令
    人確信其陳述為真實之補強證據，始能據以為被告論罪之依
    據。
  (五)依證人甲○○於原審所提其所開立之中國信託商業銀行南京
    東分行帳戶存摺影本，及上海商業儲蓄銀行放款帳卡明細資
    料所示（見原審第129、130頁），其中國信託商業銀行帳戶
    於96年10月24日有以支票交換方式匯入15萬元之紀錄，且於
    96年11月19日有12萬元匯出紀錄，而上海商業儲蓄銀行則於
    96年11月9日核貸其10萬元，然此僅能證明甲○○於上開時
    間確有該筆金額之存、支，但除上開甲○○有瑕疵之證述外
    ，並無其他證據足證上開金額已交付予被告。此外，卷內並
    無電話通聯紀錄或被告與甲○○於本案犯罪期間緊密交往之
    情況證據可佐，是亦難單憑上開帳戶內金錢之存、支，即認
    被告確有販賣上開改造手槍之犯行無訛。
五、綜上，本件公訴人所提出之各項證據，均不足以佐證證人甲
    ○○於偵查中、原審及本院審理時所證述被告販賣槍彈予伊
    之情節確與事實相符，而不足為被告有罪之積極證明，揆諸
    前揭說明，自難僅以證人甲○○存有瑕疵之指述，遽認被告
    有公訴人所指販賣槍彈之犯行，依法自應為被告無罪判決之
    諭知。原審疏未詳查，遽為被告有罪之判決，容有未當，被
    告上訴否認犯行，為有理由，自應由本院撤銷改判，並諭知
    被告無罪之判決。
據上論斷，應依刑事訴訟法第369條第1項前段、第364條、第301
條第1項，判決如主文。
本案經檢察官邱美育到庭執行職務。
中    華    民    國    99    年    10     月    5    日
                  刑事第二十一庭審判長法  官  蔡聰明
                                      法  官  楊力進
                                      法  官  許永煌
以上正本證明與原本無異。
檢察官如不服本判決，應於收受送達後10日內向本院提出上訴書
狀，其未敘述上訴之理由者並得於提起上訴後10日內向本院補提
理由書（均須按他造當事人之人數附繕本）「切勿逕送上級法院
」。
被告不得上訴。
                                      書記官  林吟玲
中    華    民    國    99    年    10    月    5     日

司法院資訊處製作；財團法人民間司法改革基金會備份。
